【裁判字號】    96,上易,784
【裁判日期】    970408
【裁判案由】    偽造文書等
【裁判全文】
臺灣高等法院臺中分院刑事判決         96年度上易字第784號
上  訴  人
即  被  告  乙○○○
選任辯護人  楊玉珍    律師
            李慶松    律師
上列上訴人因偽造文書案件，不服臺灣臺中地方法院95年度易字
第2971號，中華民國96年1 月25日第一審判決（起訴案號：臺灣
臺中地方法院檢察署95年度偵字第20819 號），提起上訴，本院
判決如下：
    主  文
原判決撤銷。
乙○○○共同連續明知為不實之事項，而使公務員登載於職務上
所掌之公文書，足以生損害於公眾及他人，處有期徒刑陸月，減
為有期徒刑參月，如易科罰金，以銀元參佰元即新臺幣玖佰元折
算壹日。
    事  實
一、緣張榮坤與臺灣省自來水股份有限公司第四區管理處（下稱
    自來水公司）間因損害賠償訴訟，於民國（下同）89年10月
    11日經本院以89年度重上字第52號，判決張榮坤應給付自來
    水公司新台幣（下同） 3千5百20萬3千元，並准自來水公司
    提供擔保假執行。自來水公司乃於89年12月 8日，以上開判
    決為執行名義向臺灣臺中地方法院聲請對張榮坤名下所有如
    附表所示之不動產假執行，於90年1月9日經臺灣臺中地方法
    院執行處予以查封，俟歷經3 次拍賣，因無人應買，臺灣臺
    中地方法院再於91年9 月30日啟封，並核發89年度執申字第
    27112 號債權憑證予自來水公司，自來水公司因之另取得強
    制執行法第4 條第1項第6款所規定之執行名義，張榮坤仍係
    將受強制執行之債務人。
二、乙○○○與張榮坤係朋友關係，為協助張榮坤脫產，明知其
    就如附表編號2、3所示之不動產，與張榮坤間並無買賣或信
    託關係存在，竟仍與張榮坤（業經本院以95年度上易字第12
    81號判處有期徒刑6 月確定）基於損害債權、使公務員登載
    不實事項之概括犯意聯絡，先後於92年間如附表編號2、3所
    示時間，就附表編號2、3所示之不動產簽訂不動產買賣所有
    權移轉契約書後，推由張榮坤將附表編號2、3所示之不動產
    ，以買賣並註記「本件所有權移轉係雙方終止信託關係」為
    原因，且於移轉契約書上記載買賣價金為103萬5千元（附表
    編號2土地部分）、20萬4千元（附表編號2建物部分）及82
    萬5 千元（附表編號3部分）等不實事項，於附表所示之時
    間，持交台中縣清水地政事務所申辦所有權移轉登記予乙○
    ○○，使該所承辦人員將「買賣」之不實事項登載於其職務
    上所掌之土地登記簿，使自來水公司無法再對附表編號2、3
    之不動產聲請強制執行，足以生損害於自來水公司之債權及
    地政機關對於土地登記之正確性。
三、案經自來水公司訴由臺灣臺中地方法院檢察署檢察官偵查起
    訴。
    理  由
壹、程序部分：
一、按被告以外之人於審判外向法官所為之陳述，得為證據，刑
    事訴訟法第159條之1第1項定有明文。立法理由係認被告以
    外之人（包括證人、鑑定人、告訴人、被害人及共同被告等
    ）之陳述係在法官面前為之，因其任意陳述之信用性已受確
    定保障之情況下所為，自得作為證據。不問係其他刑事案件
    之羈押訊問期日、勘驗期日、準備程序期日、審理期日或民
    事事件、行政訴訟程序，凡係在普通法院法官面前所為之陳
    述，均具有證據能力。本件證人張榮坤、張正二、黃秀蓮、
    林金枝於原審法院95年度易字第490號案件向承審法官所為
    之供述，係分別基於「被告身分」在享有緘默權之前提下，
    或證人依法具結後，於法官面前所製作之訊問、審判筆錄，
    性質上為被告以外之人在本案審判外之他案所為之任意陳述
    ，於任意性、信用性無疑之情況下，其證述依法自具有證據
    能力，合先敘明。
二、又按被告以外之人於審判外之陳述，雖不符刑事訴訟法第15
    9條之1至第159條之4等4條之規定，然若當事人於審判程序
    中同意作為證據，法院審酌該言詞陳述或書面陳述作成時之
    情況，認為適當者，亦得為證據；又當事人、代理人或辯護
    人於法院調查證據時，知有刑事訴訟法第159條第1項不得為
    證據之情形，而未於言詞辯論終結前聲明異議者，視為有前
    項之同意，同法第159條之5定有明文。此立法意旨在於傳聞
    證據未經當事人之反對詰問予以核實，原則上先予排除。惟
    若當事人已放棄反對詰問權，於審判程序中表明同意該等傳
    聞證據可作為證據；或於言詞辯論終結前未聲明異議，基於
    尊重當事人對傳聞證據之處分權，及證據資料愈豐富，愈有
    助於真實發見之理念，且強化言詞辯論主義，使訴訟程序得
    以順暢進行，上開傳聞證據亦均具有證據能力。本件公訴人
    、被告及辯護人對於本院以下引用之證據資料，均未爭執其
    證據能力，且經本院審酌後，無取得證據違法、欠缺供述之
    任意性或證據證明力顯然偏低等不適當之情形，認均有證據
    能力。
貳、實體部分：
一、訊據被告乙○○○固坦承與張榮坤間就如附表編號2、3所示
    之不動產並未買賣，仍先後以買賣為原因，且於契約上註記
    為終止信託關係之方式，將所有權移轉登記於其名下之事實
    ，惟矢口否認有何損害債權、使公務員登載不實事項之犯行
    ，辯稱：該2筆不動產確實是其所有，其中附表編號2不動產
    係於80年間，因考量其兄蔡體源身體不佳、急需資金，且恐
    先生知悉其與娘家有金錢往來，才向其兄蔡體源購買後，借
    用張榮坤之名義，信託登記於張榮坤名下；編號3不動產原
    係訴外人林金枝之父林萬居所有，於74年間遭法院查封拍賣
    ，林金枝委由張榮坤出面承購後登記於張榮坤名下，至89
    年間，林金枝以250萬元將土地出售予被告，然為保全張榮
    坤以該塊土地辦理農民保險之資格，仍同意該塊土地登記於
    張榮坤名下，被告就附表編號2、3之不動產與張榮坤間存有
    信託登記關係，於92年間辦理移轉登記只是取回其前信託登
    記於張榮坤名義之財產云云。被告選任辯護人則為其辯護：
    被告買得附表編號2之房地後，即出租予張正二夫婦，嗣因
    被告工作繁忙，無暇固定收取租金，為方便房客繳納租金，
    乃委由張榮坤代為收取。爾後，顧及房客設籍因素，及避免
    丈夫知悉被告向娘家置產一事，乃委由張榮坤以出租人名義
    與張正二訂立租賃契約。其中86年間，張正二向張榮坤表示
    系爭房屋需要修繕，需得被告之同意，要張正二詢問被告意
    思，又94年間，張正二再度表示系爭房屋需要修繕，亦是告
    知被告等情，足證系爭房屋確為被告所有，僅純粹基於信任
    及便利，登記在張榮坤名下；附表編號3之土地，係被告信
    託登記予張榮坤，而依一般社會經驗不動產信託登記於何人
    ，應考慮到信任程度與存取之方便性，至受託人是否與信託
    人有血緣關係，非考慮之關鍵，而被告當時任國大代表，平
    時有許多事務性工作均委託張榮坤辦理，因而對張榮坤產生
    信任，才會將系爭房地信託登記載張榮坤名下，且當時信託
    法尚未通過，縱欠缺書面文件亦屬常情云云。
二、經查：
（一）被告與張榮坤先後於附表編號2、3所示時間，就附表編號
      2 、3 所示之不動產簽訂不動產買賣所有權移轉契約書後
      ，推由張榮坤於附表2、3所示時間，以買賣並註記「本件
      所有權移轉係雙方終止信託關係」為原因，於附表所示時
      間將所有權移轉登記予被告，並使地政機關因之將登記原
      因「買賣」記載於各該土地、建物登記謄本，然實際上並
      未有交付價金之買賣關係存在之事實，業據被告自承在卷
      ，復據告訴人自來水公司指訴綦詳，且有附表編號2、3不
      動產買賣所有權移轉契約書及土地、建物登記謄本在卷可
      稽（93年度偵字第11446號卷第45-50頁）。是本案所應審
      究者，係被告乙○○○與張榮坤間就附表編號2、3之不動
      產，是否有存有信託關係，即該附表編號2、3之不動產，
      於92年間辦理所有權移轉登記前，編號2之不動產自80年
      間起及編號3之不動產自89年間起，原是否即為被告所有
      而信託登記於張榮坤名下，倘上開不動產原即如登記所載
      係張榮坤所有，嗣張榮坤未收取適當對價亦無買賣，即將
      之移轉予被告乙○○○，自有損害債權及使公務員登載不
      實；反之，倘上開不動產於該次移轉登記前，實際即係被
      告乙○○○所有，而信託予張榮坤為登記名義人，則張榮
      坤將登記之所有權名義移轉返還予被告乙○○○，上開不
      動產既原即非張榮坤所有，被告自無損害債權可言，且被
      告與張榮坤間之移轉買賣契約書上既已加註終止信託關係
      ，復因登記機關無終止信託關係之原因關係可供填載，不
      得不選擇買賣為移轉原因，自無使公務員登載不實文書之
      犯意可言。
（二）針對附表編號2 部分（即台中縣沙鹿鎮○○○段北勢坑小
      段380之14 號土地及其上建物台中縣沙鹿鎮○○○段北勢
      坑小段538建物）：
    1.此部分不動產自80年8 月28日起即由原所有權人林雪嬌移
      轉登記於張榮坤名下，有土地登記謄本及張榮坤與林雪嬌
      簽訂之買賣契約書在卷可佐（上開偵查第36頁、第38頁反
      面），足認係張榮坤所有。被告雖辯稱：該不動產係於80
      年間向哥哥蔡體源購買，而信託登記在張榮坤名下云云，
      並以證人即實際居住於附表編號2 不動產之張正二、黃秀
      蓮之證述，及其於80年間之取款憑條為據，然80年間尚無
      信託登記之相關法規足以保障信託人，將不動產登記於他
      人名下，因無相當保障，極易於日後產生產權爭議問題，
      又倘予出租，尚增加受託人所得稅申報繳納等問題，衡情
      倘非有重大緣由，且有相當信任關係或保障，不致於將不
      動產長期登記於他人名下。被告固稱與張榮坤間有深厚之
      信賴關係，然就何以將附表編號2之不動產登記於張榮坤
      名下之原因，說明含混不清，先於原審95年度易字第490
      號張榮坤涉嫌偽造文書案件中稱：「因為我當時不想給夫
      家知道，‥‥我以為我買房子我先生會反對，所以我就叫
      張榮坤的名義給我登記」云云（原審95年度易字第490號
      卷第116-117頁），惟其後又稱：「（檢察官問：你買房
      子怕你先生知道，買房子是否要資金？）‥‥（檢察官問
      ：資金如果要很多，你不怕你先生追問，錢用到何處？）
      我自己的錢，我自己保管，我先生不會管我的錢用到何處
      。當時約花了2百多萬元」（同上原審卷第118頁），被告
      之夫既不過問其金錢去向，何以會反對被告購置不動產？
      其前後所述已有矛盾；況以，被告對承租人張正二會前來
      承租附表編號2不動產之經過，係稱：「有一天他（指張
      正二）自己來我家找我，因為鄰居都知道台中縣沙鹿鎮○
      ○○段北勢坑小段380之14地號、538建號的房地是我的」
      云云（同上原審卷第132頁），而證人即承租人張正二亦
      證稱：「（問：為何知道要向乙○○○租房子？）當時有
      朋友住在附近，所以知道附近有房子要出租，我那個朋友
      告訴我，那是乙○○○的」云云（同上原審卷第264 頁）
      ，則依被告之供述及證人張正二上開證述，附表編號2之
      不動產附近鄰居皆已知悉該不動產為被告所有，則被告承
      擔風險將附表編號2不動產登記於張榮坤名下、不想讓夫
      家知悉之目的，顯然未能達成。再參以，被告一再辯稱附
      表編號2不動產附近建物多為其家人所有、甚或附表編號2
      建物門牌號碼台中縣沙鹿鎮○○○街139巷10號隔鄰之同巷
      3號、6號、7號，同街149巷2號及同街100巷47號、48號、
      151號建物均為其家人所有（原審卷第44頁、本院卷第
      24-25頁），而其夫長年在外工作，不過問家務事等情（
      原審卷第27頁），則被告之夫既不過問被告資金流向，其
      子又已擁有附表編號2不動產附近房產，被告以「恐其夫
      知悉」作為信託登記之理由，與在無相關法規保障、又未
      於信託時立據證明其事之情況下，將此等不動產信託登記
      予他人所需承擔無法償還之風險相較，實難令人信服。
    2.被告雖提出日期金額分別為80年5月31日1百萬元、80年6
      月3日180萬元之取款憑條2 紙（見原審卷第33頁、本院卷
      第132頁），佐證其於80 年間，向其兄蔡體源承購附表編
      號2之不動產有支付買賣價金，惟依該2紙取款憑條，尚無
      從證明該金額提領後，確係交付予蔡體源；且倘被告乙○
      ○○為資助生病哥哥而購買附表編號2不動產，然不欲將
      該不動產登記於自己名下，而須信託登記於他人名下，何
      不繼續登記於嫂嫂林雪嬌名下，何須辦理所有權移轉登記
      於張榮坤名下，徒增加繳納土地增值稅、契稅之支出？又
      被告另辯稱因張榮坤從事土地代書一職，有其業務上之便
      利性，得代被告處理土地稅款及土地登記等事宜，始不登
      記於嫂嫂林雪嬌名下云云，然被告稱購買附表編號2土地
      之原因係為資助生病兄長，信託登記予張榮坤之因係恐其
      夫察覺與娘家有金錢往來云云，蓋如前述，則被告大可逕
      將資金交付嫂嫂林雪嬌，再與林雪嬌口頭約定仍信託於林
      雪嬌名下（蓋依被告所辯，其與張榮坤間亦只有口頭約定
      而已），如此不僅省下土地增值稅、契稅之支出，更將信
      託關係建立在手足情深益符情理，惟被告捨此不為，層層
      兜轉之作法，顯有悖於常情；更遑論張榮坤係土地代書，
      對於如此作法可能衍生的風險及糾紛了然於胸，卻未與被
      告間就本件信託關係訂立任何書面契約，亦與常情有違。
      是被告所辯上情，在在啟疑，委不足採。
    3.再證人即實際居住於附表編號2 建物之房客張正二、黃秀
      蓮，雖於原審95年度易字第490號案件審理時，證稱係向
      被告承租云云（見該案件原審卷第264、269頁），並均證
      稱：「一開始是與乙○○○訂約」云云（見該案件原審卷
      第266、269頁），證人張正二並證稱：「後來法院來查封
      的時候，我才知道房子不是乙○○○的名字」云云（見該
      案件原審卷第267頁），前開部分雖與被告所稱及張榮坤
      所述：「第一份契約是用乙○○○的（名義簽署）」云云
      （見該案件原審卷第131頁）相吻，然查，附表編號2之不
      動產於90年1月9日遭臺灣臺中地方法院執行處查封，查封
      當日證人張正二亦在場，並表明係向債務人（指張榮坤）
      所承租，有查封筆錄所載：「第三人（指張正二）稱係是
      債務人出租給我們」等語，有該執行案件查封筆錄附於原
      審95年易字第490號卷宗內可稽（見該案件原審卷第302頁
      ），債權人自來水公司其後復向原審提出證人張正二與張
      榮坤於89年11月24日所簽訂之租賃契約（租期自89年11月
      25 日起至90年11月24日止，見該案件原審卷第310-314頁
      ），倘該附表編號2之不動產自80年間起即為被告所有，
      且因眾鄰告知張正二該不動產為被告所有，則證人張正二
      當係向被告所承租為是；如於查封當時始知房屋登記非乙
      ○○○名義，必為保障己身承租權益而當場陳明其事，何
      以查封當時竟對上情片言未提，而稱係向債務人（指張榮
      坤）所承租，並提供予自來水公司轉交法院之89年度起之
      租賃契約，其上出租人亦載為張榮坤乙節？是證人張正二
      、黃秀蓮於本案審理時翻異前詞，就附表編號2之不動產
      部分，證述係向被告承租之內容，已與90年間附表編號二
      房屋遭查封時之陳述筆錄及卷附租賃契約書所載情節迥異
      ；再以，證人張正二、黃秀蓮倘至查封前均認該房屋係被
      告所有，且係向被告所承租，故第一份租賃契約與乙○○
      ○簽訂，其後何以改由張榮坤以出租人名義，而非由張榮
      坤以乙○○○之代理人名義進行簽訂租約，豈不生疑，理
      當於彼時已問明其事，何以致生前後所供迥異之情節？是
      證人張正二、黃秀蓮於本案證述係向被告承租云云，並非
      可採。
    4.被告雖提出(1)被告所有上載房客姓名之一為「張正二」之
      記事本節本（影本）、(2)83年度租賃契約書中有登載被告
      曾收受租金之租賃契約書、(3)其與張榮坤間之收入支出記
      事記錄影本1份、(4)80年及92年間之契稅及土地增值稅為
      被告所繳納（原審卷第34-35頁、第40頁、第41頁、95 年
      度他字第1436號卷第33-37頁）；復於本院提出被告86年
      桌曆節本1頁及電話聯絡簿3頁（本院卷第36-41頁），以
      證明附表編號2之不動產確係由被告出租予張正二，非張
      榮坤出租云云，然查：
    (1)被告之記事本節本雖有「房客張正二姓名地址電話」之記
      載，有記事本影本2紙可佐（原審卷第76頁、本院卷第40
      頁），惟台中縣沙鹿鎮市內電話自90年1月1日零時起，由
      7 碼改為8碼一節，有中華電信股份有限公司豐原營運處
      95 年12月26日豐服字第0950000017號函在卷可稽（原審
      卷第127頁），由該記事本記載張正二的電話之該頁，整
      頁房客電話均為八碼之情形觀之（見本院卷第40頁），上
      開記載之當頁，顯均係為90年1月1日後之某時所為之整頁
      抄錄製作；再參以其中一份記事本之節本所記載之前頁亦
      載有「房客黃太太」電話係7碼（原審卷第76頁、本院卷
      第40頁左上方），顯見記載「房客張正二之電話地址」之
      整頁，與前頁係不同時間另行謄寫，是上開記事本節本之
      記載，係90年1月1日後之某時另行製作。而上開記事本之
      原本經本院於準備程序勘驗結果為：上開記事簿其中確有
      如被告於96年5月14日所提出之證物二之記載，該記載於
      記事簿內係連續三頁，記事簿整體並無改裝、撕頁、脫頁
      的情形。其上記載多名房客姓名、聯絡電話、住所，但使
      用之書寫原子筆顏色仍有深淺不同，甚至有鉛筆記載補記
      ，無法就其記載之順序、時間判明為何時，有勘驗筆錄附
      卷可查（本院卷第57頁背面）。參以前揭說明，上開節本
      之記載，應係在附表編號二之不動產於90年1月9日遭法院
      查封後始行製作，自難以該項於法院查封後始另行製作之
      證據，遽謂張正二就附表編號2之不動產確係自80年間始
      即向乙○○○承租，而非向被告張榮坤承租，其理甚明。
    (2)該83年度之房屋租賃契約書已載明出租人為張榮坤，其上
      雖記載「11/22 入1萬5千元正（月仙收）」字樣，同時亦
      有「84/2/26 入1萬5千元正（陳太太收）」字跡，若如辯
      護人所辯上開記載係證明被告親自收取租金，為實際出租
      人，然所謂「陳太太」者亦有收取租金之行為，又該如何
      解釋？是被告係為自己收取租金或代張榮坤收取租金，尚
      難僅憑上開註記予以確知，無從逕依上開租賃契約書之註
      記推論被告為實際出租人。
    (3)被告除提出收入支出節本（見原審卷第34-36頁所附）欲
      證被告與張榮坤間，就上開會算單所顯示之事實是被告確
      實與張榮坤有金錢之往來，且其金錢往來原因包含了房屋
      出租及其他證物上所顯示之各項事務之支出外，復舉84年
      度工程受益費繳款書、張榮坤於84及85、86、87年度之地
      價稅繳款書、長壽俱樂部收據影本、86年度行事曆影本、
      被告之子紀榮偉85年度綜合所得稅繳款書、購買冰箱等物
      之收據、被告將台中縣沙鹿鎮○○○街附近房屋出租予陳
      皆隆、丁天送、林慶芳、鄭素貞等房屋租賃契約書、曜正
      實業股份有限公司球帽銷貨單、雜記資料、張榮坤於87年
      度之土地增值稅繳款書、台中市○○路○段155-20號3樓之
      3 之自來水費收據、收件人為涂碧娟之欣中天然氣收費收
      據、林協順於87年度之房屋稅繳款書、張榮坤於87年度之
      代收移送法院滯納稅款繳款書、86年度桌曆影本，及引用
      原審另案95年度易字第490號證人林雪嬌之證述筆錄（見
      本院卷第70-78頁）等件，以證明上開收入支出節本之真
      實性，欲進而證明被告將附表編號2之不動產信託登記予
      張榮坤後，兩人定期進行會算，信託登記確實存在云云。
      然查，依所謂支出收入節本觀之，實無從究明係被告為與
      張榮坤因信託關係會算該房屋相關支出所製作，抑或是其
      二人間尚有其他理由（例如單純基於信任而委任處理相關
      事務、授與代理權等，均不無可能）所製作？蓋該節本顯
      非僅記載被告個人之收入支出，此觀節本第1頁第4行記載
      「86.7.13取租金150000（國代本人）」（原審卷第77頁
      ）、第2頁第7行「張榮坤支（社區環保及老人會）10000
      」（原審卷第78頁）可知，若僅被告個人之收入支出記錄
      ，並無加註「國代」（被告自承曾任國大代表）或「張榮
      坤支」之必要，是以該節本記載「北勢2街139巷10號（85
      年2月-86年4月25日）75000」等字樣，究係表示被告收取
      該租金，或是張榮坤收取該租金，實難確定；又參酌林雪
      嬌於另案之證述筆錄，亦無從憑認被告與蔡體源間就編號
      2之不動產成立買賣暨與張榮坤間信託約定等節，而不動
      產之所有權歸屬及有無信託登記，事關個人財產得喪變更
      關係至重，無從以前開難以推知製作時間、製作目的甚至
      語意不明之文書或其他證據，遽認被告與張榮坤間存有不
      動產信託關係。
    (4)被告於原審雖再提出80年間及92年間辦理附表編號2 之不
      動產移轉登記時，契稅及土地增值稅係由被告繳交，以證
      明附表編號2 之不動產係被告所有云云，惟查，被告及張
      榮坤於92年間辦理附表編號2 之不動產移轉登記時，即主
      張移轉原因係終止信託，不問當時該二人是否係通謀虛偽
      表示，均可約定該項契稅及土地增值稅應由乙○○○帳戶
      支出，是自不能以該92年所製造之稅賦支出來源之證據，
      溯及推論被告乙○○○於80年間即購得附表編號2房地，
      而為該不動產實質所有人之證明。再者，卷附被告之台中
      縣沙鹿鎮農會活期儲蓄存款存摺（95年度他字第1436號卷
      第32頁）僅列出92年9月29日支出稅款21萬2千1百93元之
      記錄，無從據以查知附表編號2不動產於80年間辦理移轉
      登記時之稅捐由何人繳納。
    (5)被告選任辯護人復於本院提出86年桌曆節本1頁，以證明
      附表編號2之房地，係由被告出租予張正二云云，惟上開
      桌曆原本，經本院於準備程序勘驗結果：上有寫明「10號
      房客張太太0000000」（辯護人說明：該桌曆的時間是86
      年，10號是指出租的房屋，0000000號是電話號碼，張太
      太指的是張正二的太太）。就上開編號一之證物，其上同
      時記載數個人名及電話號碼書寫字跡有不同顏色、粗細有
      別，字跡是否同一人均無法判斷，是否同一時間、由被告
      一人所記載俱屬不明。至被告辯護人所陳刮號部分，記載
      在該頁備忘錄下端能否證明張太太即張正二的太太、86年
      間被告與張太太就因此有租賃關係，無從由該紀錄判讀，
      有本院勘驗筆錄附卷可稽（本院卷第57頁背面），是就勘
      驗結果，仍無法證明張正二係向被告承租附表編號2之房
      地，並進而有利推論被告於80年間即取得附表編號2之房
      地之所有權、且信託登記於張榮坤名義乙情。
    5.被告選任辯護人以被告曾任國民大會代表，及其與子女擁
      有數量眾多之不動產，並無必要與張榮坤犯下本件犯行置
      辯，並聲請履勘附表編號2不動產、隨機挑選鄰居訊問，
      然被告個人之政治經歷，及其家族之資力，與被告是否會
      因協助張榮坤脫產而與張榮坤共同為本件偽造文書及損害
      債權犯行，顯無必然之關連性；再者，被告與張榮坤間若
      果存有信託關係，而為附近鄰居所親身聽聞經歷，辯護人
      自可循聲請調查證據之程序，聲請本院依法傳訊該證人至
      法院作證，實無需以履勘現場再隨機挑選鄰居來訊問之方
      式查明事實，是此履勘現場調查之聲請，顯無必要，併附
      敘明。
（三）針對附表編號3部分（即台中縣龍井鄉○○段784之3號土
      地）：
    1.附表編號3之土地自74年6月20日即因原所有權人林萬居與
      債權人間拍賣抵押物事件，經原審法院依法拍賣後，由張
      榮坤向原審法院得標買受，而移轉登記於張榮坤名下，有
      原審74 年6月20日不動產權利移轉證書、台中縣龍井鄉○
      ○段784號、同段784之3號土地之土地登記簿謄本在卷可
      佐（93年度偵字第11446號卷第23-35頁），足認附表編號
      3土地於92年10月20日移轉登記前係張榮坤所有。
    2.被告及選任辯護人雖辯稱：該土地原係林金枝於74年間借
      用張榮坤名義所標得而登記於張榮坤名下，土地後因徵收
      而分割為784、784之3號土地，89年間被告再向林金枝購
      得地號784之3號土地（即附表編號3之土地），因張榮坤
      前經林金枝同意以該土地加入農保，因此，張榮坤再取得
      被告同意，該土地繼續信託登記於張榮坤名下，以保留張
      榮坤農保身份云云，並以證人林金枝之證述，及被告匯款
      250萬元予林金枝之匯款單為證。惟查：
    (1)由附表編號3土地登記資料觀之，該土地自74年6月20日起
      至本件92年10月20日辦理移轉登記予被告前，均登記為張
      榮坤所有；被告既以附表編號3土地係購自林金枝，林金
      枝與張榮坤間本已存有信託關係，被告僅因為求保全張榮
      坤辦理農民保險之資格，始將土地繼續信託登記於張榮坤
      名下為辯，與土地登記謄本之記載大相逕庭，則需先究明
      林金枝與張榮坤間就上開土地是否確如被告所辯，真實存
      有信託關係？
    (2)證人林金枝固於原審95年度易字第490 號張榮坤涉嫌偽造
      文書案件中證稱：「附表編號3 土地是用張榮坤的名義去
      買，後部分被徵收，沒有徵收的部分，還是張榮坤的名義
      ，後來才拿去賣乙○○○」云云（見同上開卷第260頁）
      ，至附表編號3土地於74年間張榮坤承購之資金流向，前
      經調取原審法院74年度執三字第4759號執行卷宗，業因時
      隔甚久經銷毀等情，有原審法院95年10月20日中院慶檔字
      第106074號函附於本院95年度上易字第1281號卷內可稽（
      見該卷第38頁），惟該筆土地之拍定價格為31萬7千6百元
      ，並非小數目，縱使該件強制執行案件卷宗已因年代久遠
      依法銷毀，然如證人林金枝上開證言為真實，張榮坤自可
      提出調取與林金枝間之資金往來記錄佐證其情，然張榮坤
      於其被訴上開案件中，並未就代為承購之資金流向提出任
      何證明，被告及證人林金枝所稱74年間土地即由林金枝信
      託登記予張榮坤一節，即難令人信服。
    (3)再者，附表編號3土地（即龍田段784之3 土地），於74年
      間原地號係784號，連同段785號土地，由被告於74年6 月
      20日向法院得標買受，而上開龍田段784 號土地，於77年
      間經政府分割及辦理徵收，而將784 號分割為784號及784
      之3號，分割後之784號經政府徵收，餘784之3號所有權仍
      續登記為張榮坤名義，有原審法院74年6 月20日不動產權
      利移轉證書、台中縣龍井鄉○○段784號、同段784之3 號
      土地之土地登記簿謄本在卷可佐（93年度偵字第11446 號
      卷第23-35 頁）。於土地拍賣承購價金由何人（張榮坤或
      林金枝）支出未能明確查知之情況下，該784 號土地之徵
      收補償費歸何人取得，即成為判斷原784 號土地實際所有
      人之重要依據。證人張榮坤於原審證稱：「我是78年3 月
      16日將台中縣政府核定下來2 筆補償費存到我第一銀行帳
      戶」等語，並提出徵收土地各類補償費明細表2 紙（原審
      卷第162-163頁），該土地之徵收補償費為132萬5千6百27
      元（土地部分130萬2千8百56元＋農林作物補償部分2萬2
      千7百71 元），然就該筆補償費如何轉交予林金枝，證人
      張榮坤證稱：「78年3 月20日林金枝有叫他的太太來跟我
      拿我名義開立的支票50萬元，78年3 月28日林金枝再叫他
      的太太來，我再開20萬元的支票，78年4月4日林金枝叫我
      替他還一條31萬9千8百49元，這是林金枝跟我丈母娘借的
      錢。78年4 月18日，林金枝叫他太太來把所有的錢彙整之
      後，有一條4萬7千元是還給我，這筆錢好像是代書費還是
      什麼費用，我記不得了。剩下的27萬9千9百78元，我再開
      1張支票給林金枝的太太拿回去。我剛剛說78年3月16日進
      來的錢，加起來不符，因為有一條 2萬1千2百元，我記載
      是稅收的代收入，這是林金枝拿給我請我代轉，因為時間
      久了，我不記得詳細情形，這錢要加上我之前存入的錢」
      等語（見原審卷第133頁），惟倘74年間係林金枝向張榮
      坤借用名義標購含附表編號3土地在內之分割前784號、
      785號土地，則該徵收費自應歸林金枝所取得，既然該徵
      收補償費係政府整筆1次給付，並無分期給付或難以計算
      的問題，林金枝何以不要求張榮坤1次支付給償，反以分
      次零散方式向張榮坤拿取，甚或以由張榮坤代為清償債務
      之方式抵銷？再者，張榮坤為專職代書，既能提出78年間
      與林金枝繁雜之金錢往來記錄（原審卷第156-161頁），
      卻獨漏74年間林金枝委託代為承購土地之重要資金往來記
      錄，亦啟人疑竇。且證人林金枝證稱其與張榮坤僅係朋友
      關係（原審95年度易字第490號卷宗第263頁），豈會甘冒
      將其父親所有之土地登記為他人所有，日後可能衍生產權
      糾紛的重大風險，在未簽訂任何契約或任何私人間約定書
      之情況下，將土地信託登記於張榮坤名下？是被告辯稱林
      金枝與張榮坤間就此本存有信託關係一節，亦悖於常情，
      已難採信。
    (4)又被告雖提出89年9月8日彰化銀行匯款申請書1紙，欲證
      其向林金枝以250萬元購得附表編號3土地乙情，然查當時
      附表編號3土地根本未登記於出賣人林金枝名下，之後亦
      未辦理土地所有權移轉登記（土地仍登記於張榮坤名下）
      ，是以縱如被告所辯，該250萬元係向林金枝買賣該筆土
      地之價金，則被告支付250萬元後，既未成為土地登記所
      有權人，復未取得任何足資證明其權利之保障，就如何辦
      理該土地所有權移轉或何時應辦理所有權移轉登記，竟均
      未簽訂任何書面契約或協議，顯與常情相違；況查，證人
      林金枝於原審95年度易字第490號張榮坤涉嫌偽造文書案
      件中證稱：「與乙○○○自民國60幾年起就合夥開公司」
      等語（見該案原審卷第262頁），則林金枝與被告間本有
      合夥經營事業之關係，其二人間或有資金往來，亦屬常事
      ，於無其他佐證之情況下，實難僅以1紙匯款申請書遽採
      被告所辯：林金枝係與被告之夫紀茂松合夥，非與伊合夥
      ，該筆匯款即係支付上開土地買賣之價金云云，此情甚明
      。
    (5)復以，我國不動產物權採登記要件主義，不論於交易相對
      人間抑或是第三人，所有權之歸屬均以登記為生效要件，
      是以非依法律程序所為之私人間信託行為，因無相當保障
      ，極易產生產權爭議問題，又倘予以出租，尚增加受託人
      所得稅申報繳納等問題，衡情倘非有重大緣由，且有相當
      信任關係或保障，不致於將不動產長期登記於他人名下。
      被告就其於89年9月間已購得附表編號3之土地，卻未辦理
      所有權移轉登記之理由，辯以：因之前林金枝同意張榮坤
      以該土地加入農保（指加入農會會員並辦理農民保險），
      為使張榮坤得以保留農保身分，應張榮坤之託同意將該土
      地繼續信託登記張榮坤名下云云。然依被告辯稱買受土地
      時間89年9月8日，當時適用之89年6月14日修正之農民健
      康保險條例第5條第1項之規定「農會法第12條所定之農會
      會員應參加本保險為被保險人，並以其所屬基層農會為投
      保單位。」，換言之，具農會會員資格即可參加農民保險
      ，而農會會員資格之認定，按當時適用之89年6月30日公
      布之台灣省基層農會會員資格審查及認定要點（現已廢止
      ，現應適用「基層農會會員資格審查及認定辦法」；又倘
      非農會會員而加入農民健康保險，應依農民健康保險條例
      第5條第2、3項之規定，該認定資格始適用85年5月30日修
      正公布之「從事農業工作農民申請參加農民健康保險認定
      標準及資格審查辦法」），依89年6月30日修正公布之台
      灣省基層農會會員資格審查及認定要點第3點，雖有加入
      農會會員之自耕農須持有最低面積之限制，惟該要點第2
      點亦載明：「本要點適用於臺灣省各基層農會會員申請入
      會、會籍異動及退會、出會。但中華民國77年11月15日實
      施時已加入農會為會員，現仍實際從事農業生產或推廣工
      作者，不受第3點之限制。」，查張榮坤係於75年10月18
      日申請加入農會會員，於75年12月10日經沙鹿鎮農會理事
      會審查通過，有台中縣沙鹿鎮農會會員資料卡附於原審95
      年度易字第490號卷內可佐（該案卷第169頁），依前揭要
      點第2點，張榮坤既係於77年11月15日前加入農會為會員
      ，已不受前揭要點第3點須持有最低面積之限制，是被告
      所稱：係為使張榮坤保有農保身份而繼續信託登記云云，
      即非可採。況若張榮坤及被告果認為保留張榮坤農保身分
      之重要性，遠高於將土地信託登記於張榮坤名下所可能衍
      生之風險，何以於92年10月20日不再顧慮張榮坤之農保身
      分是否得以保留，而逕將附表編號3土地移轉登記於被告
      名下？益徵被告辯以：為保留張榮坤農保身分作為兩人信
      託登記之理由云云，顯與實情不符，當係杜撰之詞，難以
      採信。
（四）又附表編號2、3之不動產於89年12月8日經告訴人向原審
      法院聲請假執行，張榮坤與告訴人自來水公司之民事糾紛
      ，於89年10月11日經本院以89年重上字第52號判決張榮坤
      應賠償告訴人3千5百20萬3千元，原審法院並於90年1月9
      日就附表所示不動產進行查封，有上開判決書（93年度發
      查字第1832號卷第14-28頁），及原審法院89年執字第271
      12號卷宗（原審95年度易字第490號卷第300-306頁）可稽
      ，並為被告所不否認，被告並自承知悉附表編號2不動產
      遭查封等語（95年度他字第1436號卷第8頁），核與證人
      張榮坤於偵訊時證稱：「被查封時，我有跟她（指被告）
      說跟自來水公司的糾紛被查封了」等語（同上卷第7頁）
      相符，倘附表編號2、3之不動產，於遭法院查封當時均係
      被告所有，何以被告從未提出第三人異議之訴以保障自己
      權益？被告雖辯以純粹因張榮坤未主動知會被告、且不諳
      法律所致云云，然依被告所辯，附表編號2之房地係於以
      280 萬元所購得，該房屋於90年間之價值應逾此數，而附
      表編號3土地甫於查封前4個月即89年9月間，支出250萬元
      購買，則合計價值已逾500萬元（即280+250=530萬元），
      價值非低，被告竟未循法律途逕提出任何主張，亦與常情
      相違。就此節，雖證人張榮坤於原審95年易字第490號案
      件中供稱：「我只有跟她說是查封。因為3筆不動產加起
      來拍賣價金1000多萬元，我認為過高，且起訴書附表1的
      土地是保護區，‥‥所以這個土地沒有用，應該是沒有人
      要買... 查封之後，我有告訴乙○○○。我是向乙○○○
      說沒有關係」云云（見同上卷第132、275頁），然該案強
      制執行承辦法官係於90年7月17日始定附表編號2、3係合
      併拍賣，亦經原審95年易字第490號案件承辦法官調閱上
      開民事執行卷宗之審理進行單核閱無訛，距查封時間90年
      1月9日約有半年時間，張榮坤原既不知悉本件會以合併拍
      賣方式處理，又如何於查封之後即對被告表示應無人會應
      買？是被告辯稱附表編號2、3之不動產於辦理本件移轉登
      記前即係其所有，僅信託登記於張榮坤名下云云，所述均
      難採信。
（五）證人丙○○即張榮坤的太太於本院到庭證述，就附表編號
      2之不動產係由被告借用張榮坤之名義購買，並由伊與張
      榮坤處理出租予張正二及收取租金等事宜，就附表編號3
      之不動產係由伊與張榮坤建議被告購買等情（見本院卷第
      109至113頁），雖與上開被告辯解之情節大致相符，被告
      之辯護人於本院併補呈徵收土地各項補償費明細表正本二
      紙及記錄之帳簿四頁為佐；惟證人丙○○於其夫張榮坤被
      訴之同一案件，及本案偵查、原審審理時，均未到庭作證
      ，衡情證人對於其夫張榮坤訴訟勝敗之利害關係，遠甚於
      被告，何以其夫張榮坤為被告之同一案件中，未見就此聲
      請傳喚作證，終致該刑案經本院以95年度上易字第1281
      號判處張榮坤有期徒刑6月確定；如以被告於本院一再陳
      稱與張榮坤間有非常深厚之信任關係，以被告時任國大代
      表忙於公務，而將個人家產管理要務及雜事均交由張榮坤
      代為處理，因見張榮坤涉訟本案故而挺身相助，不意本身
      亦因而涉訟，是以證人丙○○於本院始傳訊為證，似非無
      可能，然以此情，證人其證詞之憑信性，即難遽採；且參
      諸前開說明，證人丙○○於本院所證「因為該土地是用我
      先生的名義，所以徵收費名義是我先生的，我們有還林金
      枝錢，我有徵收土地費用明細及還林金枝的錢的資料，於
      民國78年3月16日有入了一筆新臺幣1,346,827元的紀錄，
      林金枝於徵收費還沒有拿到時，因為有事業要周轉，要我
      們幫忙，所以後來有還我們36萬6千多元，其他的徵收費
      我們分三次開支票給林金枝，林金枝有請他太太來拿支票
      ，第一次於78年3月20日開了一張50萬元面額的支票，78
      年3月28日開了一張20萬面額支票，第三次78年4月18日開
      了一張27萬9千9百78元支票，經過情形就是如此」等語，
      並由被告選任辯護人提出土地徵收各項補償費明細表2紙
      、帳簿明細以資證明，惟被告與林金枝彼時既有合夥關係
      ，其等間有資金往來甚屬平常，已如前述，尚難遽認該資
      金往來紀錄即為被告向林金枝購買編號3之不動產之價金
      支出證明，綜上，證人丙○○所證，無非係出於迴護被告
      而為，顯非事實，並無可採。被告之選任辯護人雖又聲請
      本院對被告及張榮坤就信託關係是否存在乙節，送請法務
      部調查局進行測謊，惟測謊在性質上無非類同於被告自白
      之一種，仍須調查其他事證以為憑據，且本院認就被告與
      張榮坤間並未存有信託關係一事，業已明確，自無再予調
      查之必要，上開聲請應予駁回。
（六）按刑法第356條所謂「將受強制執行之際」，係指債務人
      所負債務，經債權人取得強制執行名義後，強制執行程序
      尚未終結之期間而言（最高法院30年6月10日刑庭庭長會
      議決議及53年第5次民刑庭總會決議（四）參照），是如
      執行法院發給債權憑證交債權人收執後，債權人即重行取
      得強制執行法第4條第1項第6款所規定之執行名義，債務
      人之財產仍處於隨時得受強制執行之狀態，自與刑法第
      356條所謂「債務人於將受強制處分之際」相當，如債務
      人具有損害債權人債權之意圖而處分其財產，且經合法告
      訴時，即應負損害賠償罪責（參見本院94年度上易字第
      1586號判決、臺灣高等法院90年度上易字第3828號判決）
      。查本件附表編號2、3之不動產，雖曾經強制執行程序因
      無人應買而於91年9月30日啟封，然執行法院既有核發債
      權人即告訴人債權憑證，而使告訴人自來水公司再取得執
      行名義，此際，張榮坤即債務人的財產仍處於隨時得受強
      制執行之狀態，自仍屬「將受強制執行之際」，其理甚明
      。
（七）綜上所述，本件難認附表編號2、3之不動產，係被告乙○
      ○○信託登記於張榮坤名下，附表編號2、3之不動產於92
      年間實際上既均為登記名義人張榮坤所有無訛。再查，告
      訴人自來水公司於90年間已取得對債務人張榮坤之債權憑
      證之執行名義，亦有原審91年9月30日89年執申字第27112
      號債權憑證在卷可佐（93年度發查字第1832號卷第41頁）
      ，足認債務人張榮坤於92年間確係「將受強制執行之際」
      ；則被告乙○○○與張榮坤再基於犯意聯絡，分別於92年
      9月30日、同年10 月20日再以買賣註記終止信託之方式，
      而將所有權移轉登記予被告，該行為確有損害債權人即告
      訴人自來水公司，且其2人間既無買賣，亦無信託關係存
      在，因之使地政機關將「買賣」之不實事項登載於土地、
      建物登記簿，有使公務員登載不實之犯意亦明，亦如前述
      。本件事證明確，被告上揭犯行堪予認定。
三、被告行為後，刑法業於94年2月2日修正公布，於95年7月1日
    施行，且按行為後法律有變更者，適用行為時之法律，但行
    為後之法律有利於行為人者，適用最有利於行為人之法律，
    現行刑法第2條第1項定有明文。此條規定乃與刑法第1 條罪
    刑法定主義契合，而貫徹法律禁止溯及既往原則，係規範行
    為後法律變更所生新舊法律比較適用之準據法，是刑法第2
    條本身雖經修正，但刑法第2 條既屬適用法律之準據法，本
    身尚無比較新舊法之問題，應一律適用裁判時之現行刑法第
    2 條規定，以決定適用之刑罰法律，先予敘明。又以本次刑
    法修正之比較新舊法，應就罪刑有關之共犯、未遂犯、想像
    競合犯、牽連犯、連續犯、結合犯，以及累犯加重、自首減
    輕暨其他法定加減原因與加減例等一切情形，綜其全部罪刑
    之結果而為比較，最高法院95年5月23日著有95年度第8次刑
    庭會議決議可資參照。經查：
（一）法定刑中罰金刑部分：
      刑法第33條第5款業經修正公布，修正後刑法第33條第5款
      規定「罰金：新臺幣1 千元以上，以百元計算之」，與修
      正前刑法第33條第5款規定「罰金：（銀元）1元以上」不
      同。比較新舊法結果，以修正前即行為時法較有利於被告
      ，故依刑法第2條第1項前段規定，本案關於刑法第214 條
      、第356 條之法定刑罰金部分，自應適用行為時之法律即
      修正前刑法第33條第5款規定決定其罰金部分之法定刑。
（二）法定刑中罰金刑提高標準之新舊法適用：
      被告行為後，刑法施行法第1條之1於95年6 月14日經總統
      以華總一義字第09500085181 號令修正公布增訂。修正增
      訂之刑法施行法第1條之1規定：「中華民國94年1月7日刑
      法修正施行後（按指95年7月1日），刑法分則編所定罰金
      之貨幣單位為新臺幣。94年1月7日刑法修正時，刑法分則
      編未修正之條文定有罰金者，自94年1月7日刑法修正施行
      後，就其所定數額提高為30倍。但72年6月26日到94年1月
      7日新增或修正之條文，就其所定數額提高為3倍」。而本
      件被告所犯刑法第214條之使公務員登載不實罪、第356條
      之損害債權罪，定有罰金刑，且為刑法分則編未修正之條
      文而定有罰金刑者；於刑法施行法第1條之1修正增訂前，
      其貨幣單位為銀元，罰金刑之提高標準應適用罰金罰鍰提
      高標準條例第1 條之規定：「依法律應處罰金、罰鍰者，
      就其原定數額得提高為2 倍至10倍」，而再依現行法規所
      定貨幣單位折算新臺幣條例第2 條規定：「現行法規所定
      金額之貨幣單位為圓、銀元或元者，以新臺幣元之3 倍折
      算之」。比較新舊法適用之結果，其關於法定刑為罰金部
      分之提高標準，新舊法均無不利之情形，故依刑法第2 條
      第1 項前段規定，本案關於刑法第214條、第356條之法定
      刑罰金提高標準部分，自應適用行為時之法律即罰金罰鍰
      提高標準條例第1條之規定。
（三）刑法第28條原規定：「二人以上共同『實施』犯罪之行為
      者，皆為共同正犯。」新法修正為：「二人以上共同『實
      行』犯罪之行為者，皆為共同正犯。」將舊法之「實施」
      修正為「實行」。原「實施」之概念，包含陰謀、預備、
      著手及實行等階段之行為，修正後僅共同實行犯罪行為始
      成立共同正犯。是新法共同正犯之範圍已有限縮，排除陰
      謀犯、預備犯之共同正犯。新舊法就共同正犯之範圍既因
      此而有變動，自屬犯罪後法律有變更，而非僅屬純文字修
      正，應有新舊法比較適用之問題。本件被告與共犯張榮坤
      共同為如事實欄所載之犯行，既屬實行犯罪行為之正犯，
      無論依修正前後之規定，皆成立共同正犯，依刑法第2 條
      第1項前段，均應依修正前第28條規定論擬共同正犯。
（四）被告行為後，刑法第56條連續犯之規定，業已修正公布刪
      除，並於95年7月1日施行，是於新法修正施行後，被告於
      本案先後2 次所為之使公務員登載不實罪、損害債權罪，
      即須分論併罰。則被告之犯行，因行為後新法業已刪除連
      續犯之規定，此刪除雖非犯罪構成要件之變更，但顯已影
      響行為人刑罰之法律效果，自屬法律有變更，經比較新、
      舊法規定，修正後之規定對於被告較為不利，依刑法第2
      條第1 項前段之規定，仍應適用較有利於被告之行為時法
      律，即修正前刑法第56條連續犯之規定，均論以一罪，並
      均加重其刑。
（五）刑法第55條後段牽連犯之規定，依修正後刑法業已修正公
      布刪除，是於新法修正施行後，被告於本案所為之使公務
      員登載不實罪、損害債權罪，即須分論併罰。則被告之犯
      行，因行為後新法業已刪除牽連犯之規定，此刪除雖非犯
      罪構成要件之變更，但顯已影響行為人刑罰之法律效果，
      自屬法律有變更，經比較新、舊法規定，修正後之規定對
      於被告較為不利，依刑法第2條第1項前段之規定，仍應適
      用較有利於被告之行為時法律，即修正前刑法第55條後段
      牽連犯之規定，從較重之一罪予以論處。
（六）綜合上述各條文修正前、後之比較，揆諸前揭最高法院決
      議及修正後刑法第2條第1項前段、但書規定之「從舊從輕
      」原則，應一體適用被告行為時之法律，即修正前刑法之
      相關規定及罰金罰鍰提高標準條例第1條前段、修正前罰
      金罰鍰提高標準條例第2條規定，予以論處。
（七）按定易科罰金之折算標準，係屬科刑規範事項，非屬法律
      適用之情形，即無綜合比較之適用問題。而被告行為後，
      刑法第41條第1 項前段關於易科罰金折算標準之規定，業
      於94年2月2日修正公布，並於95年7月1日施行，由「犯最
      重本刑為5年以下有期徒刑以下之刑之罪，而受6個月以下
      有期徒刑或拘役之宣告，因身體、教育、職業、家庭之關
      係或其他正當事由，執行顯有困難者，得以1元以上3元以
      下折算1日，易科罰金。」修正為「犯最重本刑為5年以下
      有期徒刑以下之刑之罪，而受6 個月以下有期徒刑或拘役
      之宣告者，得以新臺幣1千元、2千元或3千元折算1日，易
      科罰金。」應依刑法第2條第1項規定，適用最有利於行為
      人之法律。而修正前刑法第41條第1 項前段之易科罰金折
      算標準，依修正刪除前之罰金罰鍰提高標準條例第2 條規
      定，應就其原定數額提高為1百倍折算1日，並依現行法規
      所定貨幣單位折算新臺幣條例第2條規定，以新臺幣元3倍
      折算之，亦即，修正前刑法第41條第1 項前段之易科罰金
      折算標準，最高為以銀元3百元即新臺幣9百元折算為1 日
      ，經比較新、舊法結果，應以被告行為時之法律即舊法較
      有利於被告，依刑法第2條第1項前段規定，是本案自應適
      用被告行為時之法律即修正前刑法第41條第1 項前段，修
      正刪除前罰金罰鍰提高標準條例第2 條規定，併諭知易科
      罰金之折算標準。
四、按因私法上法律行為而成立之法律關係，非以民法（實質民
    法）有明文規定者為限，苟法律行為之內容，並不違反公序
    良俗或強行規定，即應賦予法律上之效力，如當事人本此法
    律行為成立之法律關係起訴請求保護其權利，法院不得以法
    無明文規定而拒絕裁判。所謂信託行為，係指委託人授與受
    託人超過經濟目的之權利，而僅許可其於經濟目的範圍內行
    使權利之法律行為而言，就外部關係言，受託人固有行使超
    過委託人所授與之權利，就委託人與受託人之內部關係言，
    受託人仍應受委託人所授與權利範圍之限制。信託關係係因
    委託人信賴受託人代其行使權利而成立。應認委託人有隨時
    終止信託契約之權利。（本則判例於民國91年10月1日經最
    高法院91年度第12次民事庭會議決議不再援用，不再援用之
    理由為85年1  月26日信託法已公布施行）又按土地登記事
    項中，移轉原因為其中重要事項之一，具有公信性，各種不
    同移轉登記原因，所憑課稅標準，各有不同，如買賣與贈與
    或遺產繼承等課稅標準不同，被告明知該項買賣為移轉登記
    原因係不實之事項，竟以之申請移轉登記，自足損害於地籍
    之管理，即土地登記之公信性，及政府稅課之正確性（最高
    法院80年度台上字第614號判決參照）。查被告與張榮坤間
    就附表編號2、3之不動產既查無85年1月26日信託法公布施
    行前之信託行為，已如前述，是核被告乙○○○所為，係犯
    刑法第214條之使公務員登載不實文書罪及刑法第356條之損
    害債權罪。被告乙○○○與張榮坤間就本件犯行，有犯意聯
    絡及行為分擔，均為共同正犯。被告先後2次使公務員登載
    不實文書、損害債權犯行，時間緊接，所犯分係犯罪構成要
    件相同之罪，均為連續犯，分別依修正前刑法第56條論以一
    罪，並均加重其刑。再被告所犯上開使公務員登載不實文書
    、損害債權2罪間，有方法結果之牽連關係，為牽連犯，依
    修正前刑法第55條，從一重之使公務員登載不實文書罪處斷
    。原審經審理結果，認被告犯罪事證明確，予以論罪科刑，
    固非無見，惟查：(一)中華民國96年罪犯減刑條例業已於96年
    7月4日公布，於96年7月16日施行，依該條例第2條規定，犯
    罪在民國96年4月24日以前者，除該條例另有規定外，應予
    以減刑，本案被告之犯罪時間為在96年4月24日以前，有該
    條例之適用，合於減刑條件，應予減其刑期2分之1，原審未
    及審酌，即有未合。(二)被告行為後，刑法第28條於94年2月2
    日修正公布，並自95年7月1日施行，原審漏未比較適用新舊
    法，亦有未合。被告上訴猶執前詞否認犯行，指摘原判決不
    當，惟本案事證已明，詳如前述，被告所辯顯係卸責之詞委
    無足採，為無理由，應予駁回。然原判決既有上開可議之處
    ，仍屬無可維持，應由本院將原審判決予以撤銷改判。爰審
    酌被告之素行，及其為協助擔任代書之張榮坤避險脫產，竟
    與之為本件犯行之犯罪動機，其行為所致自來水公司所受之
    損害，暨其犯後猶飾詞狡辯，態度不佳等一切情狀，量處如
    主文第2項所示之刑，並依中華民國96 年罪犯減刑條例之規
    定，減其宣告刑2分之1，及諭知易科罰金之折算標準，以示
    懲儆。
據上論斷，應依刑事訴訟法第369條第1項前段、第364條、第299
條第1項前段，刑法第2條第1項前段、第28條（修正前）、第56
條（修正前）、第214條、第356條、第55條後段（修正前）、第
41條第1項前段（修正前），罰金罰鍰提高標準條例第1條前段、
第2條（修正前），現行法規所定貨幣單位折算新臺幣條例第2條
，中華民國96年罪犯減刑條例第2條第1項第3款、第7條，判決如
主文。
本案經檢察官甲○○到庭執行職務。
中    華    民    國    97    年    4     月    8    日
            刑事第七庭    審判長法  官  林  榮  龍
                                法  官  江  錫  麟
                                法  官  張  惠  立
上列正本證明與原本無異。
不得上訴。
                                書記官  林  育  德
中    華    民    國    97    年    4     月    11   日
附表
┌──┬────────────┬──────────┬──────────┬───────┐
│編號│不動產內容              │ 不動產買賣所有權移 │持向地政機關承辦人員│登記完成日期  │
│    │                        │ 轉契約書定約時間   │行使時間            │              │
├──┼────────────┼──────────┼──────────┼───────┤
│1   │台中縣沙鹿鎮○○○段北勢│                    │                    │              │
│    │坑小段378號土地         │＊＊＊＊＊＊＊＊＊＊│＊＊＊＊＊＊＊＊    │＊＊＊＊＊＊＊│
├──┼────────────┼──────────┼──────────┼───────┤
│2   │台中縣沙鹿鎮○○○段北勢│ 92年9月16日        │ 92年9年29日        │92年9月30日   │
│    │坑小段380之14號土地及其 │                    │                    │              │
│    │上建物台中縣沙鹿鎮北勢坑│                    │                    │              │
│    │段北勢坑小段538建號（建 │                    │                    │              │
│    │物地址為台中縣沙鹿鎮北勢│                    │                    │              │
│    │2街139巷10號）          │                    │                    │              │
├──┼────────────┼──────────┼──────────┼───────┤
│3   │台中縣龍井鄉○○段784之3│92年10月9日         │92年10月16日        │92年10月20日  │
│    │號土地                  │                    │                    │              │
└──┴────────────┴──────────┴──────────┴───────┘
附錄：本案論罪科刑法條全文
中華民國刑法第214條
明知為不實之事項，而使公務員登載於職務上所掌之公文書，足
以生損害於公眾或他人者，處3年以下有期徒刑、拘役或5百元以
下罰金。
中華民國刑法第356條
債務人於將受強制執行之際，意圖損害債權人之債權，而毀壞、
處分或隱匿其財產者，處2年以下有期徒刑、拘役或5百元以下罰
金。


司法院資訊處製作；財團法人民間司法改革基金會備份。
